【裁判字號】    98,審訴,38
【裁判日期】    990127
【裁判案由】    確認抵押債權不存在
【裁判全文】
臺灣新竹地方法院民事判決              98年度審訴字第38號
原      告  彰化商業銀行股份有限公司
法定代理人  乙○○
訴訟代理人  甲○○
被      告  丁○○
            丙○○
上列當事人間確認抵押債權不存在事件，本院於民國99年1月13
日辯論終結，判決如下：
    主  文
確認被告丙○○對被告丁○○所有如附表所示之不動產，經新竹
縣新湖地政事務所以八十六年（空白）字第０００二五六號收件
，於民國八十六年一月十五日所設定本金最高限額新臺幣壹佰貳
拾萬元抵押權所擔保之債權不存在。
被告丙○○應將第一項所示抵押權設定登記塗銷。
訴訟費用由被告負擔。
    事實及理由
甲、程序方面：
壹、按確認法律關係之訴，非原告有即受確認判決之法律上利益
    者，不得提起之，民事訴訟法第247條第1項前段定有明文。
    又所謂即受確認判決之法律上利益，係指因法律關係之存否
    不明確，致原告在私法上之地位有受侵害之危險，而此項危
    險得以對於被告之確認判決除去之者而言（最高法院42年台
    上字第1031號判例意旨參照）。查原告起訴主張被告間並無
    任何債權債務關係，惟被告丁○○卻將其所有如附表所示之
    不動產於民國86年1月15日設定新臺幣（下同）120萬之本金
    最高限額抵押權予被告丙○○，而被告丙○○對於被告丁○
    ○是否存在前開抵押權所擔保範圍之債權，攸關原告就系爭
    不動產拍賣是否得予受償及其額度多寡，是原告因被告丙○
    ○對於被告丁○○之債權存否不明確，而主觀上認其在法律
    上之地位有不安之狀態存在，且此種不安之狀態，能以確認
    判決將之除去，揆諸上開說明，應認原告有即受確認判決之
    法律上利益，其提起本件確認抵押債權不存在之訴，應屬合
    法，合先敘明。
貳、本件被告丙○○經合法通知，未於言詞辯論期日到場，核無
    民事訴訟法第386條各款所列情形，爰依原告聲請，由其一
    造辯論而為判決。
乙、實體方面：
壹、原告起訴主張：原告以其對於被告丁○○之執行名義，向本
    院聲請強制執行，經本院以98年度司執字第13049號清償債
    務強制執行事件查封被告丁○○所有如附表所示之不動產，
    後經本院民事執行處以拍賣無實益，且原告未按期指定底價
    為由，撤銷查封。又系爭不動產業經被告丁○○於86年1月
    15日設定120萬元之本金最高限額抵押權（下稱系爭抵押權
    ）予被告丙○○，惟被告二人間根本無系爭抵押權所擔保之
    債權存在，被告二人之設定系爭抵押權行為係通謀虛偽意思
    表示，依民法第87條第1項規定應為無效，而被告丁○○卻
    怠於依民法第113條規定，對被告丙○○行使回復原狀請求
    權，原告為保其債權，自得依民法第242條代位行使被告丁
    ○○之請求權，請求被告丙○○塗銷系爭抵押權登記，為此
    ，爰提起本件訴訟，並聲明：如主文所示。
貳、被告方面：
一、被告丁○○則以其與被告丙○○並無任何債權債務關係，其
    係曾向被告丙○○之配偶借貸，而系爭抵押權之設定係由建
    商代為設定，其並不知悉其他情事等語置辯，並聲明：原告
    之訴駁回。
二、被告丙○○經合法通知，未於言詞辯論期日到場，亦未提出
    任何書狀作何聲明或陳述。
、得心證之理由：
一、原告主張被告丁○○於86年1月15日將其所有如附表所示之
    不動產設定120萬元最高限額抵押權予被告丙○○，而原告
    以其對被告丁○○之執行名義，向本院聲請強制執行，經本
    院以98年度司執字第13049號清償債務強制執行事件查封被
    告丁○○所有之上開系爭不動產，後經本院民事執行處以拍
    賣無實益且原告未按期指定底價為由，撤銷查封等情，業據
    原告提出系爭不動產之土地及建物登記謄本、本院民事執行
    處函文影本等件為證，並經本院依職權向新竹縣新湖地政事
    務所函調系爭抵押權之設定登記相關資料，有該所於98 年
    12月10日函送抵押權設定契約書等相關資料影本在卷可憑，
    且經本院調閱本院98年度司執字第13049號清償借款事件執
    行卷宗核閱無訛，復為被告丁○○所不爭執，而被告丙○○
    則迄未到場爭執，亦未提出任何書狀聲明，堪認原告上開主
    張為真。
二、按消極確認之訴，應由被告負立證責任，如被告欲主張原告
    確為股東，應由被告自負立證責任，如被告不能立證或其提
    出之證據不足採用，則原告之訴即應認為有理由，無庸另行
    立證，最高法院19年上字第385號判例意旨參照。查本件原
    告主張系爭抵押權所擔保之債權不存在，依上開判例所示之
    舉證法則，被告即應就該抵押債權之存在負舉證責任，而因
    被告丙○○迄未到庭爭執，亦未就債權是否存在提出答辯或
    舉證，且被告丁○○亦到庭自承與被告丙○○間無任何債權
    債務關係（見本院98年11月30日言詞辯論筆錄），揆諸上開
    判例意旨，原告主張被告丙○○對被告丁○○就系爭抵押權
    所擔保之債權不存在乙節，即屬有據，應予准許。至被告丁
    ○○與被告丙○○配偶間之債權債務關係，核係屬另一法律
    關係，尚非本件所得加以審究，附此敘明。
三、次按，表意人與相對人通謀而為虛偽意思表示者，其意思表
    示無效；又無效法律行為之當事人，於行為當時知其無效，
    或可得而知者，應負回復原狀或損害賠償之責任；另債務人
    怠於行使其權利時，債權人因保全債權，得以自己之名義，
    行使其權利，民法第87條第1項本文、第113條、第242條第1
    項本文分別定有明文。查被告二人間既無系爭抵押權所欲擔
    保之債權存在，已如前述，而被告間仍為系爭抵押權之設定
    ，顯有影響被告丁○○之其他債權人求償之情事，而被告丁
    ○○就此並未爭執，被告丙○○亦未到庭表示意見，故原告
    主張被告二人間就系爭不動產所設定之系爭抵押權，係基於
    通謀虛偽意思而為之，堪可採信。又被告二人間就系爭不動
    產所設定之系爭抵押權係基於通謀虛偽意思而為之，揆諸前
    開條文，該設定行為係屬無效，且被告丁○○怠於請求被告
    丙○○回復原狀，而原告為被告丁○○之債權人，為保全債
    權之實現，自得依民法第242條規定，代位被告丁○○行使
    權利，請求被告丙○○塗銷系爭抵押權之登記。從而，原告
    依上開規定，請求被告丙○○將系爭抵押權登記塗銷，自屬
    有據，應予准許。
四、因本案事證已臻明確，兩造其餘主張陳述及所提之證據，經
    審酌後認均與本件結論無違，爰不再予論述，併此敘明。
肆、訴訟費用負擔之依據：民事訴訟法第78條、第85條第1項。
中    華    民    國    99    年    1    月    27     日
                  民事第一庭    法  官  林南薰
以上正本係照原本作成。
如對本判決上訴，須於判決送達後20日內向本院提出上訴狀。
中    華    民    國    99    年    1    月    27     日
                                書記官  楊書棼
附表：
┌─────────────────────────────────────────────────────┐
│附表（土地）                                                                                              │
├──┬────────────────────────┬─┬────────────┬──────┬───┤
│編號│      土          地          坐          落    │地│  面                積  │            │      │
│    ├───┬────┬────┬────┬─────┤  ├──┬──┬──────┤權 利 範 圍 │備  考│
│    │縣  市│鄉鎮市區○   段   ○ ○  段 │地      號│目│公頃│公畝│平 方 公 尺 │            │      │
├──┼───┼────┼────┼────┼─────┼─┼──┼──┼──────┼──────┼───┤
│１  │新竹縣│ 湖口鄉 │  光華  │        │   828    │建│    │    │ 2553.49    │  61/10000  │      │
└──┴───┴────┴────┴────┴─────┴─┴──┴──┴──────┴──────┴───┘
┌─────────────────────────────────────────────────────────────────────┐
│附表（建物）                                                                                                                              │
├──┬──┬────┬────┬────┬───────────────────────────┬────────────┬───┬───┤
│    │    │        │        │建築式樣│  建  物  面  積          （單位：平方公尺）          │ 附屬建物單位：平方公尺 │      │      │
│    │    │        │        │        ├───┬───┬───┬───┬─────┬─────┼────┬───┬───┤權  利│      │
│    │    │        │        │主要建築│主建物│主建物│主建物│主建物│主建物    │    合    │ 主要建 │  面  │  面  │      │      │
│編號│建號│建物門牌│基地坐落│        │層  及│層  及│層  及│層  及│層  及    │          │        │      │  積  │      │備  考│
│    │    │        │        │材 料 及│面  積│面  積│面  積│面  積│面  積    │          │ 築材料 │      │      │      │      │
│    │    │        │        │        │      │      │      │      │          │          │        │      │  單  │範  圍│      │
│    │    │        │        │房屋層數│      │      │      │      │          │    計    │ 及用途 │  積  │  位  │      │      │
├──┼──┼────┼────┼────┼───┼───┼───┼───┼─────┼─────┼────┼───┼───┼───┼───┤
│１  │136 │湖口鄉○○○○段  │住家用，│四層：│      │      │      │          │  76.31   │陽台、花│7.11  │平方公│全  部│      │
│    │    │德街229 │828地號 │鋼筋混凝│76.31 │      │      │      │          │          │台      │      │尺    │      │      │
│    │    │巷9號4樓│        │土造，9 │      │      │      │      │          │          │        │      │      │      │      │
│    │    │        │        │層      │      │      │      │      │          │          │        │      │      │      │      │
├──┴──┴────┴────┴────┴───┴───┴───┴───┴─────┴─────┴────┴───┴───┴───┴───┤
│共用部分：光華段152建號，權利範圍58/1000；光華段153建號，權利範圍699/100000                                                               │
└─────────────────────────────────────────────────────────────────────┘

司法院資訊處製作；財團法人民間司法改革基金會備份。
